---
title: "Analisis de Datos: EFECTOS COMBINADOS DE COMPUESTOS SECUNDARIOS PRESENTES EN NÉCTARES SOBRE LA FORMACIÓN DE LA MEMORIA A LARGO TÉRMINO EN EL ABEJORRO NATIVO Bombus pauloensis"
output: github_document
---

```{r setup, include=FALSE}
knitr::opts_chunk$set(echo = TRUE)
library(dplyr)
library(ggplot2)
library(readxl)
library(lme4)
library(ggplot2)     # La vamos a utilizar para graficas
library(dplyr)       # La vamos a utilizar para armar tablas resumen
library(car)         # La vamos a utilizar para analisis de algunos supuestos 
library(glmmTMB)     # La vamos a utilizar para ajustar el modelo 
library(DHARMa)      # La vamos a utilizar para analizar supuestos
library(performance) # La vamos a utilizar para analizar supuestos y más ...
library(emmeans)     # La vamos a utilizar para realizar comparaciones 
library(ggeffects)   # La vamos a utilizar para obtener (y graficar) los valores predichos por el modelo
library(sjPlot)   
# Analisis exploratorio integral
setwd("F:/Juli/Documents/Abejorros y Abejas/Abejorros")
Datos <- read_excel("integrados 10-4-25.xlsx",col_names = TRUE,  sheet = "Integración")
Datos$Tratamiento<- as.factor(Datos$Tratamiento)
summary (Datos$Tratamiento)

#Defino variable respuesta, Recuerda
Datos <- Datos %>%
  filter(Tratamiento != F)%>%
  rowwise() %>%
  mutate(Recuerda = if_else(`LIO 24hs` == 1 & `NONA 24 hs` == 0, 1, 0))
```

## GitHub Documents

This is an R Markdown format used for publishing markdown documents to GitHub. When you click the **Knit** button all R code chunks are run and a markdown file (.md) suitable for publishing to GitHub is generated.

#Curva de adquisicion:
Evaluar el efecto del tratamiento sobre el aprendizaje, para cada número de ingestas cuantos de los que tomaron extendieron la proboscide antes de  que les ofrezca la recompenza.


```{r adquisicion, echo=FALSE}
 # Paquetes necesarios
 library(tidyverse)
 
 # Manipulación para encontrar la primera ingesta de recompensa (T) y el primer aprendizaje (A) después de T
DatosCurva <- Datos %>%
  filter(Tratamiento != "SIN OLOR", Tratamiento !=  "F", Nido!="4") %>%
  rowwise() %>%
  mutate(
    Primera_T = which(c_across(starts_with("E")) == "T")[1],
    
    Primera_A = which(c_across(starts_with("E")) == "A")[1],
    T_A= Primera_A - Primera_T + 1
  ) %>%
  ungroup()
 
resumen_aprendizaje <- DatosCurva %>%
  group_by(Tratamiento) %>%
  summarise(
    Promedio_Exp = mean(T_A, na.rm = TRUE),
    SD = sd(T_A, na.rm = TRUE),
    N = n(),
    SE = SD / sqrt(N)
  )
 

curvas_aprendizaje <- DatosCurva %>%
  group_by(Tratamiento, T_A) %>%
  summarise(N = n(), .groups = "drop") %>%
  group_by(Tratamiento) %>%
  mutate(Proporcion = cumsum(N) / sum(N))

# Parche: agregar punto (1, 0) para cada tratamiento si no existe
puntos_inicio <- curvas_aprendizaje %>%
  distinct(Tratamiento) %>%
  mutate(T_A = 1, Proporcion = 0, N = 0)

# Solo para graficar
curvas_aprendizaje %>%
  bind_rows(puntos_inicio) %>%
  arrange(Tratamiento, T_A) %>%
  ggplot(aes(x = T_A, y = Proporcion, color = Tratamiento)) +
  geom_line(size = 1) +
  geom_point(size = 2) +
  labs(
    x = "Exposiciones con Ingesta",
    y = "Proporción Acumulada de Aprendizaje",
    title = "Curvas de adquisición por Tratamiento") +
  scale_color_manual(values = c("SIN CNA" = "lightblue",
                                "CAF" = "#E69138",
                                "ARG" = "#8E7CC3",
                                "CAF+ARG" = "#C27BA0",
                                "2 CAF" = "orange",
                                "2 ARG" = "purple",
                                "2 CAF+ARG" = "#D22176"))+
  theme_minimal() +
  theme(legend.position = "bottom")
```

```{r ModAdquisicion, echo=TRUE}
#defino variable respuesta
DatosCurva$Adquisicion <- ifelse(is.na(DatosCurva$T_A), 0, 1)

MAdqui <- glmer(Adquisicion ~ Tratamiento + (1|Nido) + (1|Dia), data=DatosCurva, family=binomial)
summary (MAdqui)
anova (MAdqui)
comparaciones <- emmeans(MAdqui, pairwise ~ Tratamiento, type = "link", adjust = "tukey")
summary(comparaciones$contrasts)
print (emm)


```
En dosis altas la cafeina y la arginina tienen efectos positivos en el proceso de adquisicion.



## Efecto de cantidad de ingestas en la formacion de memoria.


```{r ingestas, echo=FALSE}
#Defino variable respuesta, Recuerda
Datos <- Datos %>%
  filter(Tratamiento != F)%>%
  rowwise() %>%
  mutate(Recuerda = if_else(`LIO 24hs` == 1 & `NONA 24 hs` == 0, 1, 0)) 
  

###Gráfico de % Resp vs canti de ingestas, discriminando por tratamiento
Vivos <- Datos %>%
  filter( Muere == 0)
Respuesta_general <-Vivos %>%
  group_by(Tratamiento, Ingestas) %>%
  summarise(
    Responden = sum(`LIO 24hs` == 1 & `NONA 24 hs` == 0),  	# Cuenta cuántos tienen LIO 24hs igual a 1
    Total = n_distinct(N),             	# Reemplaza "N" por el nombre correcto de la columna de ID única
    Porcentaje = (Responden / Total), # Calcula el porcentaje de respuesta
    .groups = "drop")
ggplot(Respuesta_general, aes(as.numeric(Ingestas), Porcentaje, colour = Tratamiento)) +
  geom_point() + 
  geom_smooth(method = "glm", method.args = list(family = "binomial"), se = FALSE) + 
  labs(title = "Porcentaje de respuesta a las 24hs en función\n de la ingesta discriminado por tratamiento",
       x = "Cantidad de ingestas",
       y = "Porcentaje de respuesta al PER 24hs") +
  scale_color_manual(values = c("SIN CNA" = "lightblue",
                                "CAF" = "#E69138",
                                "ARG" = "#8E7CC3",
                                "CAF+ARG" = "#C27BA0",
                                "2 CAF" = "orange",
                                "2 ARG" = "purple",
                                "2 CAF+ARG" = "#C27")) +
  theme(text = element_text(size = 14))

Ing <- Datos %>%
  filter(!is.na(Recuerda)) %>%
  group_by(Ingestas) %>%
  summarise(Probabilidad = mean(Recuerda)*100, n = n())
print (Ing)
ggplot(Ing, aes(x = as.factor(Ingestas), y = Probabilidad)) +
  geom_col(fill = "purple") +
  labs(title = "Probabilidad de recordar el olor a las 24hs en función\n de la cantidad de ingestas en el entrenamiento.",
       x = "Cantidad de ingestas",
       y = "Probabilidad de responder al PER (%)") +
  theme_minimal()

```
```{r ModIngestas, echo=TRUE}
#Modelo, VR: Recuerda 24 hs, VE: Cantidad de ingestas, VA: Tratamiento, nido, dia?

Datos$Ingestas <- as.factor(Datos$Ingestas)
MIng <- glmer(Recuerda ~ Ingestas + (1|Tratamiento)+ (1|Nido)+(1|Dia), 
              data = Datos, 
              family = binomial,
              control = glmerControl(optimizer = "bobyqa", 
                                     optCtrl = list(maxfun = 2e5)))
summary (MIng)
anova (MIng)
contrastesMIng <- emmeans(MIng, pairwise ~ Ingestas, type = "link", adjust = "tukey")
summary(contrastesMIng$contrasts)
print (contrastesMIng)


```




Note that the `echo = FALSE` parameter was added to the code chunk to prevent printing of the R code that generated the plot.
