---
title: "Analisis de Datos: EFECTOS COMBINADOS DE COMPUESTOS SECUNDARIOS PRESENTES EN NÉCTARES SOBRE LA FORMACIÓN DE LA MEMORIA A LARGO TÉRMINO EN EL ABEJORRO NATIVO Bombus pauloensis"
output: github_document
---

```{r setup, include=FALSE}
knitr::opts_chunk$set(echo = TRUE)
library(dplyr)
library(ggplot2)
library(readxl)
library(lme4)
library(ggplot2)     # La vamos a utilizar para graficas
library(dplyr)       # La vamos a utilizar para armar tablas resumen
library(car)         # La vamos a utilizar para analisis de algunos supuestos 
library(glmmTMB)     # La vamos a utilizar para ajustar el modelo 
library(DHARMa)      # La vamos a utilizar para analizar supuestos
library(performance) # La vamos a utilizar para analizar supuestos y más ...
library(emmeans)     # La vamos a utilizar para realizar comparaciones 
library(ggeffects)   # La vamos a utilizar para obtener (y graficar) los valores predichos por el modelo
library(sjPlot)   
# Analisis exploratorio integral
#setwd("C:\Users\maria\OneDrive\Documentos\GitHub\Abejorros")
#Datos <- read_excel("Datos abejorros CNA- Cafeina y Arginina (1).xlsx",col_names = TRUE,  sheet = "Integración")


Datos <- read_excel("Datos abejorros Integrados dosisi simple y doble 19_3_2025.xlsx",col_names = TRUE,  sheet = "Integración")
Datos$Tratamiento<- as.factor(Datos$Tratamiento)
summary (Datos$Tratamiento)

#Defino variable respuesta, Recuerda
Datos <- Datos %>%
  filter(Tratamiento !="F")%>%
  rowwise() %>%
  mutate(Recuerda = if_else(`LIO 24hs` == 1 & `NONA 24 hs` == 0, 1, 0))
# Orden personalizado de los factores
Datos$Tratamiento <- factor(Datos$Tratamiento, levels = c(
  "SIN OLOR","SIN CNA", "ARG", "CAF", "CAF+ARG", "2 ARG", "2 CAF", "2 CAF+ARG"
))
```

## GitHub Documents

This is an R Markdown format used for publishing markdown documents to GitHub. When you click the **Knit** button all R code chunks are run and a markdown file (.md) suitable for publishing to GitHub is generated.

# Curva de adquisicion: Evaluar el efecto del tratamiento sobre el aprendizaje, para cada número de ingestas cuantos de los que tomaron extendieron la proboscide antes de que les ofrezca la recompenza.

```{r adquisicion, echo=FALSE}
 # Paquetes necesarios
 library(tidyverse)
 
 #Busco la primera ingesta de recompensa (T) y el primer aprendizaje (A) después de T
DatosCurva <- Datos %>%
  filter(Tratamiento != "SIN OLOR", Tratamiento !=  "F", Nido!="4") %>%
  rowwise() %>%
  mutate(
    Primera_T = which(c_across(starts_with("E")) == "T")[1],
    
    Primera_A = which(c_across(starts_with("E")) == "A")[1],
    T_A= Primera_A - Primera_T + 1
  ) %>%
  ungroup()
 
resumen_aprendizaje <- DatosCurva %>%
  group_by(Tratamiento) %>%
  summarise(
    Promedio_Exp = mean(T_A, na.rm = TRUE),
    SD = sd(T_A, na.rm = TRUE),
    N = n(),
    SE = SD / sqrt(N)
  )
 

curvas_aprendizaje <- DatosCurva %>%
  group_by(Tratamiento, T_A) %>%
  summarise(N = n(), .groups = "drop") %>%
  group_by(Tratamiento) %>%
  mutate(Proporcion = cumsum(N) / sum(N))

# Parche: agregar punto (1, 0) para cada tratamiento si no existe
puntos_inicio <- curvas_aprendizaje %>%
  distinct(Tratamiento) %>%
  mutate(T_A = 1, Proporcion = 0, N = 0)

# Solo para graficar
curvas_aprendizaje %>%
  bind_rows(puntos_inicio) %>%
  arrange(Tratamiento, T_A) %>%
  ggplot(aes(x = T_A, y = Proporcion, color = Tratamiento)) +
  geom_line(size = 1) +
  geom_point(size = 2) +
  labs(
    x = "Exposiciones con Ingesta",
    y = "Proporción Acumulada de Aprendizaje",
    title = "Curvas de adquisición por Tratamiento") +
  scale_color_manual(values = c("SIN CNA" = "lightblue",
                                "CAF" = "#E69138",
                                "ARG" = "#8E7CC3",
                                "CAF+ARG" = "#C27BA0",
                                "2 CAF" = "orange",
                                "2 ARG" = "purple",
                                "2 CAF+ARG" = "#D22176"))+
  theme_minimal() +
  theme(legend.position = "bottom")
```

```{r ModAdquisicion, echo=TRUE}
#defino variable respuesta
DatosCurva$Adquisicion <- ifelse(is.na(DatosCurva$T_A), 0, 1)
DatosCurva$Tratamiento <- relevel(DatosCurva$Tratamiento, ref = "SIN CNA")
MAdqui <- glmer(Adquisicion ~ Tratamiento + (1|Nido) + (1|Dia), data=DatosCurva, family=binomial)
summary (MAdqui)
anova (MAdqui)
comparaciones <- emmeans(MAdqui, pairwise ~ Tratamiento, type = "link", adjust = "tukey")
summary(comparaciones$contrasts)
print (comparaciones)


```

En dosis altas la cafeina y la arginina tienen efectos positivos en el proceso de adquisicion.

## Efecto del tratamiento sobre la cantidad de ingestas
```{r ingestas, echo=FALSE}

###Gráfico de ingestas, discriminando por tratamiento
IngestaPorTratamiento <- Datos %>%
  filter(!is.na(Ingestas)) %>%
  count(Tratamiento, Ingestas)

ggplot(IngestaPorTratamiento, aes(x = factor(Ingestas), y = n, fill = Tratamiento)) +
  geom_col( color = "black",  position = position_dodge()) +   scale_fill_manual(values = c(
    "SIN OLOR" = "black","SIN CNA" = "#FFDC5E", "ARG" = "#72BABF", "CAF" = "#E87D8D", 
    "CAF+ARG" = "#AE81E4", "2 ARG" = "#6188B1", "2 CAF" = "#D64F4C", 
    "2 CAF+ARG" = "#786AE4"
  )) +
  labs(
    title = "Cantidad de abejorros según número de ingestas y tratamiento",
    x = "Cantidad de ingestas",
    y = "Número de abejorros"
  ) +
  theme_minimal(base_size = 14)

```

## Efecto de cantidad de ingestas en la formacion de memoria.

```{r ingestas, echo=FALSE}
#Defino variable respuesta, Recuerda
Datos <- Datos %>%
  rowwise() %>%
  mutate(Recuerda = if_else(`LIO 24hs` == 1 & `NONA 24 hs` == 0, 1, 0)) 
  

###Gráfico de % Resp vs canti de ingestas, discriminando por tratamiento
Vivos <- Datos %>%
  filter( Muere == 0)
Respuesta_general <-Vivos %>%
  filter(!is.na(Recuerda))%>%
  group_by(Tratamiento, Ingestas) %>%
  summarise(
    Responden = sum(`LIO 24hs` == 1 & `NONA 24 hs` == 0),  	# Cuenta cuántos tienen LIO 24hs igual a 1
    Total = n_distinct(N),             	# Reemplaza "N" por el nombre correcto de la columna de ID única
    Porcentaje = (Responden / Total), # Calcula el porcentaje de respuesta
    .groups = "drop")
print(Respuesta_general )
ggplot(Respuesta_general, aes(as.numeric(Ingestas), Porcentaje, colour = Tratamiento)) +
  geom_point() + 
  #geom_smooth(method = "glm", method.args = list(family = "binomial"), se = FALSE) + 
  labs(title = "Porcentaje de respuesta a las 24hs en función\n de la ingesta discriminado por tratamiento",
       x = "Cantidad de ingestas",
       y = "Porcentaje de respuesta al PER 24hs") +
  scale_color_manual(values = c("SIN CNA" = "lightblue",
                                "CAF" = "#E69138",
                                "ARG" = "#8E7CC3",
                                "CAF+ARG" = "#C27BA0",
                                "2 CAF" = "orange",
                                "2 ARG" = "purple",
                                "2 CAF+ARG" = "#C27")) +
  theme(text = element_text(size = 14))

Ing <- Datos %>%
  filter(!is.na(Recuerda)) %>%
  group_by(Ingestas) %>%
  summarise(Probabilidad = mean(Recuerda)*100, n = n())
print (Ing)
ggplot(Ing, aes(x = as.factor(Ingestas), y = Probabilidad)) +
  geom_col(fill = "purple") +
  labs(title = "Probabilidad de recordar el olor a las 24hs en función\n de la cantidad de ingestas en el entrenamiento.",
       x = "Cantidad de ingestas",
       y = "Probabilidad de responder al PER (%)") +
  theme_minimal()

```

```{r ModIngestas, echo=TRUE}
#Modelo, VR: Recuerda 24 hs, VE: Cantidad de ingestas, VA: Tratamiento, nido, dia?

Vivos$Ingestas <- as.factor(Vivos$Ingestas)
MIng <- glmer(Recuerda ~ Ingestas + (1|Tratamiento)+ (1|Nido)+(1|Dia), 
              data = Vivos, 
              family = binomial,
              control = glmerControl(optimizer = "bobyqa", 
                                     optCtrl = list(maxfun = 2e5)))
summary (MIng)
Anova (MIng)
contrastesMIng <- emmeans(MIng, pairwise ~ Ingestas, type = "link", adjust = "tukey")
summary(contrastesMIng$contrasts)
print (contrastesMIng)


```

#Cantidad de ingestas totales duarante el entrenamiento en funcion del tratamiento
```{r IngTratamiento, echo=TRUE}
ggplot(Respuesta_general, aes(as.numeric(Ingestas), Porcentaje, fill = Tratamiento)) + 
 geom_col( color = "black",  position = position_dodge()) +   scale_fill_manual(values = c(
    "SIN OLOR" = "black","SIN CNA" = "#FFDC5E", "ARG" = "#72BABF", "CAF" = "#E87D8D", 
    "CAF+ARG" = "#AE81E4", "2 ARG" = "#6188B1", "2 CAF" = "#D64F4C", 
    "2 CAF+ARG" = "#786AE4"
  )) +
  labs(title = "Porcentaje de respuesta a las 24hs en función\n de la ingesta discriminado por tratamiento",
       x = "Cantidad de ingestas",
       y = "Porcentaje de respuesta al PER 24hs") +
  theme(text = element_text(size = 14))

```


# Respuesta al PER a las 24hs en funcion del tratamiento
1) Proporcion que REP 24hs en funcion del tratamiento, sin filtro de ingestas.
```{r PERTratamiento, echo=TRUE}
Datos$Nido<- as.factor (Datos$Nido)
Datos$Dia<- as.factor (Datos$Dia)
Datos$Ingestas<- as.character (Datos$Ingestas) 
DatosMemoria <- Datos %>%
  filter(Tratamiento != "SIN OLOR", Nido != "4", Ingestas > 0, Muere == 0,!is.na(Recuerda)) %>%
  group_by(Tratamiento) %>%
  summarise(prob = mean(Recuerda) * 100, n = n())
print(DatosMemoria)
ggplot(DatosMemoria, aes(x = Tratamiento, y = prob, fill = Tratamiento)) +
  geom_col(width = 0.7, color = "black") +   scale_fill_manual(values = c(
    "SIN CNA" = "#FFDC5E", "ARG" = "#72BABF", "CAF" = "#E87D8D", 
    "CAF+ARG" = "#AE81E4", "2 ARG" = "#6188B1", "2 CAF" = "#D64F4C", 
    "2 CAF+ARG" = "#786AE4"
  ))+
  labs(x = "Tratamiento", y = "Proporcion que responde PER 24hs") + ggtitle("1) REP 24hs en funcion del tratamiento")+
  theme_minimal()+
  ylim(0, NA)




```
2) filtro a menos de 4 ingestas (1,2 y 3) 
```{r PERpocasIngests, echo=TRUE}
#Hago lo mismo pero con pocas ingestas
DatosMemoriaPocasIng <- Datos %>%
  filter(Tratamiento != "SIN OLOR", Nido != "4", Ingestas > 0, Ingestas < 4, Muere == 0,!is.na(Recuerda)) %>%
  group_by(Tratamiento) %>%
  summarise(prob = mean(Recuerda) * 100, n = n())
print(DatosMemoriaPocasIng)
ggplot(DatosMemoriaPocasIng, aes(x = Tratamiento, y = prob, fill = Tratamiento)) +
  geom_col(width = 0.7, color = "black") +   scale_fill_manual(values = c(
    "SIN CNA" = "#FFDC5E", "ARG" = "#72BABF", "CAF" = "#E87D8D", 
    "CAF+ARG" = "#AE81E4", "2 ARG" = "#6188B1", "2 CAF" = "#D64F4C", 
    "2 CAF+ARG" = "#786AE4"
  ))+
  labs(x = "Tratamiento", y = "Proporcion que responde PER 24hs") + ggtitle("2) REP 24hs en funcion del tratamiento con menos de 4 ingestas")+
  theme_minimal()+
  ylim(0, NA)
```
2.1) PEr porcas ingestas agurpando por tratamiento con o sin CNA
```{r PERpocasIngests, echo=TRUE}
#Hago lo mismo pero con pocas ingestas
DatosMemoriaPocasIngAgrupado <- Datos %>%
  filter(Tratamiento != "SIN OLOR", Nido != "4", Ingestas > 0, Ingestas < 4, Muere == 0,!is.na(Recuerda)) %>%
  mutate(Grupo_Tratamiento = case_when(
      Tratamiento %in% c("CAF", "ARG", "CAF+ARG", "2 CAF", "2 ARG", "2 CAF+ARG") ~ "CAF_ARG",
      Tratamiento %in% c("SIN CNA") ~ "SIN_CNA")) %>%
  group_by(Grupo_Tratamiento) %>%
  summarise(prob = mean(Recuerda) * 100, n = n())
print(DatosMemoriaPocasIngAgrupado )
ggplot(DatosMemoriaPocasIngAgrupado , aes(x = Grupo_Tratamiento, y = prob, fill = Grupo_Tratamiento)) +
  geom_col(width = 0.7, color = "black") +   scale_fill_manual(values = c(
    "SIN CNA" = "#FFDC5E", 
    "CAF_ARG" = "#AE81E4"
  ))+
  labs(x = "Tratamiento", y = "Proporcion que responde PER 24hs") + ggtitle("2.1) REP 24hs en funcion del tratamiento (agrupado) con menos de 4 ingestas")+
  theme_minimal()+
  ylim(0, NA)
```

 
3) Filtro a mas de 4 (5 y 6 ingestas)
```{r PERMuchasIngests, echo=TRUE}
#Hago lo mismo pero con pocas ingestas
DatosMemoriaMuchasIng <- Datos %>%
  filter(Tratamiento != "SIN OLOR", Nido != "4", Ingestas > 4, Muere == 0,!is.na(Recuerda)) %>%
  group_by(Tratamiento) %>%
  summarise(prob = mean(Recuerda) * 100, n = n())
print(DatosMemoriaMuchasIng)
ggplot(DatosMemoriaMuchasIng, aes(x = Tratamiento, y = prob, fill = Tratamiento)) +
  geom_col(width = 0.7, color = "black") +   scale_fill_manual(values = c(
    "SIN CNA" = "#FFDC5E", "ARG" = "#72BABF", "CAF" = "#E87D8D", 
    "CAF+ARG" = "#AE81E4", "2 ARG" = "#6188B1", "2 CAF" = "#D64F4C", 
    "2 CAF+ARG" = "#786AE4"
  ))+
  labs(x = "Tratamiento", y = "Proporcion que responde PER 24hs") + ggtitle("3) REP 24hs en funcion del tratamiento con mas de 4 ingestas")+
  theme_minimal()+
  ylim(0, NA)
```

  
### Modelos para evaluar per en funcion del tratamiento (sin filtro de ingestas)  
```{r PERModelo, echo=TRUE}
MMixtoNido<- glmer(Recuerda ~ Tratamiento+ (1|Nido)+(1|Dia), 
              data = DatosMemoria, 
              family = binomial) 

## Supuestos
simm1 <- simulateResiduals(fittedMod = MMixtoNido) # , refit = T 
plot(simm1)
plotResiduals(simm1, DatosMemoria$Tratamiento)

testDispersion(simm1) # dio re lindo el DHARMA

### prueba de shapiro
#intercept_efectos <- alfai$Nido$(Intercept)
#car::qqPlot(intercept_efectos)
#shapiro.test(intercept_efectos) #no rechazo normalidad

#Veo si el efecto del tratamiento es significativo
summary(MMixtoNido) #no da sig
drop1(MMixtoNido)
Anova(MMixtoNido)
em_means <- emmeans(MMixtoNido, ~ Tratamiento, type = "response") #### Hace las comparaciones para modelo mixto diferenciando por trat
contrasts <- contrast(em_means, method = "pairwise")
summary(contrasts)
#### grafico de comp.
em_means_df <- as.data.frame(em_means) # dataset del emmeans anterior

ggplot(em_means_df, aes(x = Tratamiento, y = prob, ymin = asymp.LCL, ymax = asymp.UCL)) +
  geom_point(size = 3) +                      # Puntos para las medias marginales ajustadas
  geom_errorbar(width = 0.2) +                # Barras de error para los intervalos de confianza
  labs(x = "Tratamiento", y = "Probabilidad ajustada de memoria") + # Etiquetas de los ejes
  theme_minimal()

###########################################
DatosModelo2 <-Datos%>%
  filter( Tratamiento != "SIN OLOR",Nido != "4", Ingestas > 0, Muere == 0)
DatosModelo2$Tratamiento <- relevel(DatosModelo2$Tratamiento, ref = "SIN CNA")
MMixtoNidoDia2 <- glmer(Recuerda ~ Tratamiento + (1|Nido)+ (1|Ingestas) + (1|Dia), data=DatosModelo2, family=binomial)
summary(MMixtoNidoDia2)
anova(MMixtoNidoDia2)
isSingular(MMixtoNidoDia2) #Da True, la varianza explicad apor dia ya esta expklicada por optras variables del modelo, no aporta nada y complejiza el modelo. Descartamos esta variable aleatoria.

summary (MMixtoNidoDia2) 

# Obtener las medias marginales estimadas con intervalos de confianza
emm2 <- emmeans(MMixtoNidoDia2, ~ Tratamiento, type = "response") %>% as.data.frame()
print(emm2)
contrasts <- contrast(emm2, method = "pairwise")
summary(contrasts)
# Graficar las probabilidades estimadas
ggplot(emm2, aes(x = Tratamiento, y = prob, fill = Tratamiento)) +
  geom_bar(stat = "identity", color = "black") +
  geom_errorbar(aes(ymin = asymp.LCL, ymax = asymp.UCL), width = 0.2) +
  theme_minimal() +
  labs(y = "Probabilidad de memoria (estimada)", x = "Tratamiento") +
  scale_fill_manual(values = c("SIN CNA" = "lightblue",
                               "CAF" = "#E69138",
                               "ARG" = "#8E7CC3",
                               "CAF+ARG" = "#C27BA0",
                               "2 CAF" = "orange",
                               "2 ARG" = "purple",
                               "2 CAF+ARG" = "#C27")) +
  theme(legend.position = "none")

```

# Supervivencia

Supervivencia en funcion de cantidad de ingestas
```{r supervivenciaIng, echo=TRUE}
SupVsIng <- Datos %>%
  group_by(Ingestas) %>%
  summarise(Sobreviven = sum(Muere == "0" ), 
            Total = n(), 
            Supervivencia = round((Sobreviven / Total), 2))
print(SupVsIng)
ggplot(SupVsIng, aes(x = Ingestas, y = Supervivencia)) +
  geom_col(fill = "orange") +
  geom_text(aes(label = Supervivencia), vjust = -0.5, size = 3.5) +
  labs(
    x = "Cantidad de ingestas",
    y = "Supervivencia (%)",
    title = "Supervivencia según cantidad de ingestas"
  ) +
  theme_minimal()
```
```{r supervivenciaIngTrat, echo=TRUE}
SupVsIngTrat <- Datos %>%
  mutate(Grupo_Tratamiento = case_when(
    Tratamiento %in% c("CAF", "ARG", "CAF+ARG", "2 CAF", "2 ARG", "2 CAF+ARG") ~ "CAF_ARG",
    Tratamiento %in% c("SIN CNA", "SIN OLOR") ~ "SIN_CNA_OLOR"
  )) %>%
  group_by(Ingestas, Grupo_Tratamiento) %>%
  summarise(
    Sobreviven = sum(Muere == "0"),
    Total = n(),
    Supervivencia = round(Sobreviven / Total, 2),
    .groups = "drop"
  )

ggplot(SupVsIngTrat, aes(x = factor(Ingestas), y = Supervivencia, fill = Grupo_Tratamiento)) +
  geom_col(position = "dodge") +
  geom_text(aes(label = Supervivencia),
            position = position_dodge(width = 0.9), vjust = -0.5, size = 3.5) +
  labs(
    x = "Cantidad de ingestas",
    y = "Supervivencia (proporción)",
    title = "Supervivencia según cantidad de ingestas y tratamiento",
    fill = "Grupo de tratamiento"
  ) +
  theme_minimal()
```

Supervivencia en funcion del peso
```{r supervivenciaPeso, echo=TRUE}
Datos$Peso <- as.numeric((Datos$Peso))
summary (Datos$Peso)
Datos <- Datos %>%
  filter(!is.na(Muere), !is.na(Peso)) %>%
  mutate(QuintilPeso = ntile(Peso, 5))

SuperPeso <- Datos %>%
  group_by(QuintilPeso) %>%
  summarise(
    Sobreviven = sum(Muere == "0"),
    Total = n(),
    Supervivencia = Sobreviven / Total
  ) %>%
  mutate(
    Supervivencia = round(Supervivencia * 100, 1),
    QuintilPeso = as.factor(QuintilPeso)
  )

ggplot(SuperPeso, aes(x = QuintilPeso, y = Supervivencia)) +
  geom_col(fill = "#FFD966") +
  geom_text(aes(label = Supervivencia), vjust = -0.5, size = 3.5) +
  scale_y_continuous(labels = function(x) paste0(x, "%"), limits = c(0, 105)) +
  labs(
    x = "Quintil de peso",
    y = "Supervivencia (%)",
    title = "Supervivencia según quintiles de peso"
  ) +
  theme_minimal()
```
```{r ModSupPEso, echo=TRUE}
SuperPeso <- Datos %>%
  summarise(
    QuintilPeso = as.factor(QuintilPeso))

modeloSup <- glm(Muere~ Grupo_QuintilPeso, 
              data = Datos, 
              family = binomial)
summary(modeloSup)
Anova(modeloSup)
em_means <- emmeans(modeloSup, ~ Grupo_Tratamiento)  # esta es la forma correcta
contrasts <- contrast(em_means, method = "pairwise")
summary(contrasts, infer = TRUE)

em_means_resp <- summary(em_means, type = "response")
ggplot(em_means_resp, aes(x = Grupo_Tratamiento, y = prob, fill = Grupo_Tratamiento)) +
  geom_col(width = 0.6, alpha = 0.6, color = "lightblue") +  # Barras de fondo
  geom_errorbar(aes(ymin = asymp.LCL, ymax = asymp.UCL), width = 0.2) +  # Barras de error
  geom_point(size = 3, color = "black") +  # Punto de la media ajustada
  labs(
    x = "Tratamiento",
    y = "Probabilidad ajustada de mortalidad"
  ) +
  theme_minimal() +
  theme(legend.position = "none")
```

Supervivencia segun tratamiento
```{r supervivenciaTrat, echo=TRUE}
#Indice de supervivencia segun tratamiento cuando hubo al menos 2 ingestas
Datos_filtrado <-Datos%>%
  filter(Ingestas >= 2)
summary (Datos_filtrado$Tratamiento)
Supervivencia <- Datos_filtrado %>%
  mutate(Grupo_Tratamiento = case_when(
    Tratamiento %in% c("CAF", "ARG", "CAF+ARG", "2 CAF", "2 ARG", "2 CAF+ARG") ~ "CAF_ARG",  # Agrupar "CAF", "ARG", "CAF+ARG" juntos
    Tratamiento %in% c("SIN CNA", "SIN OLOR") ~ "SIN_CNA_OLOR",  # Agrupar "SIN CNA" y "SIN OLOR"
    TRUE ~ Tratamiento  # Mantener los otros tratamientos sin cambios si existieran
  )) %>%
  group_by(Grupo_Tratamiento) %>%
  summarise(Sobreviven = sum(Muere == "0" ), 
            Total = n(), 
            Supervivencia = Sobreviven / Total)
print(Supervivencia)

```

```{r MODsupervivencia, echo=TRUE}
#Indice de supervivencia segun tratamiento cuando hubo al menos 2 ingestas
#Datos supervivencia
DatosSupervivencia <- Datos_filtrado %>%
  mutate(Grupo_Tratamiento = case_when(
    Tratamiento %in% c("CAF", "ARG", "CAF+ARG", "2 CAF", "2 ARG", "2 CAF+ARG") ~ "CAF_ARG",  # Agrupar "CAF", "ARG", "CAF+ARG" juntos
    Tratamiento %in% c("SIN CNA", "SIN OLOR") ~ "SIN_CNA_OLOR")) # Agrupar "SIN CNA" y "SIN OLOR"))

modeloSup <- glm(Muere~ Grupo_Tratamiento, 
              data = DatosSupervivencia, 
              family = binomial)
summary(modeloSup)
Anova(modeloSup)
em_means <- emmeans(modeloSup, ~ Grupo_Tratamiento)  # esta es la forma correcta
contrasts <- contrast(em_means, method = "pairwise")
summary(contrasts, infer = TRUE)

em_means_resp <- summary(em_means, type = "response")
ggplot(em_means_resp, aes(x = Grupo_Tratamiento, y = prob, fill = Grupo_Tratamiento)) +
  geom_col(width = 0.6, alpha = 0.6, color = "lightblue") +  # Barras de fondo
  geom_errorbar(aes(ymin = asymp.LCL, ymax = asymp.UCL), width = 0.2) +  # Barras de error
  geom_point(size = 3, color = "black") +  # Punto de la media ajustada
  labs(
    x = "Tratamiento",
    y = "Probabilidad ajustada de mortalidad"
  ) +
  theme_minimal() +
  theme(legend.position = "none")
```

#Generalizacion

```{r Generalizacion, echo=TRUE}
Generalizacion <- Datos_filtrado  %>%
  mutate(Grupo_Tratamiento = case_when(
    Tratamiento %in% c("CAF", "ARG", "CAF+ARG", "2 CAF", "2 ARG", "2 CAF+ARG") ~ "CAF_ARG",
    Tratamiento %in% c("SIN CNA") ~ "SIN_CNA"
  )) %>%
  filter(!is.na(`LIO 24hs`), !is.na(`NONA 24 hs`)) %>% 
  group_by(Grupo_Tratamiento) %>%
  summarise(
    generalizan = sum(`LIO 24hs` == 1 & `NONA 24 hs` == 1),
    Total = n_distinct(N),
    Porcentaje = (generalizan / Total) * 100,
    .groups = "drop"
  )
Generalizacion
# Graficar las respuestas en porcentaje según el tratamiento
library(ggplot2)
ggplot(Generalizacion, aes(x = Grupo_Tratamiento, y = Porcentaje, fill = Grupo_Tratamiento)) +
  geom_bar(stat = "identity") +
  labs(title = "Porcentaje de Abejorros respondieron a PER en\n función del tratamiento",
       x = "Tratamiento",
       y = "Porcentaje (%)") +
  theme_minimal()

#Modelo
Datos_bin <- Datos_filtrado %>%
  filter(!is.na(`LIO 24hs`), !is.na(`NONA 24 hs`)) %>%
  mutate(
    Generaliza = if_else(`LIO 24hs` == 1 & `NONA 24 hs` == 1, 1, 0),
    Grupo_Tratamiento = case_when(
      Tratamiento %in% c("CAF", "ARG", "CAF+ARG", "2 CAF", "2 ARG", "2 CAF+ARG") ~ "CAF_ARG",
      Tratamiento %in% c("SIN CNA") ~ "SIN_CNA"))


modeloGen <- glm(Generaliza ~ Grupo_Tratamiento, family = binomial, data = Datos_bin)


summary(modeloGen)
Anova(modeloGen)
em_means <- emmeans(modeloGen, ~ Grupo_Tratamiento)  # esta es la forma correcta
contrasts <- contrast(em_means, method = "pairwise")
summary(contrasts, infer = TRUE)

em_means_resp <- summary(em_means, type = "response")

ggplot(em_means_resp, aes(x = Grupo_Tratamiento, y = prob, fill = Grupo_Tratamiento)) +
  geom_col(width = 0.6, alpha = 0.6) +  # Barras de fondo
  geom_errorbar(aes(ymin = asymp.LCL, ymax = asymp.UCL), width = 0.2) +  # Barras de error
  geom_point(size = 3, color = "black") +  # Punto de la media ajustada
  labs(title = "Tasa de generalización a las 24hs",
       x = "Tratamiento",
       y = "Tasa de generalización") +
  scale_fill_manual(values = c("CAF_ARG" = "darkgreen",
                               "SIN_CNA_OLOR" = "lightblue")) +
  theme_minimal() +
  theme(
    text = element_text(size = 14))
```
