---
title: 'TP final: Efecto de Cafeína y Arginina en la formación de memoria a largo
  plazo de abejorros'
author: "Julieta Pellettieri, Valentino Morazzo Nunzi" #Pongan sus nombres acá
date: "11/10/2024"
output: html_document
---

```{r setup, include=FALSE}
knitr::opts_chunk$set(echo = TRUE)
library(dplyr)
library(ggplot2)
library(readxl)
library(lme4)
library(ggplot2)     
library(dplyr)      
library(car)        
library(glmmTMB)     
library(DHARMa)      
library(performance) 
library(emmeans)     
library(ggeffects)   
library(sjPlot)
#setwd("E:/Juli/Abejorros") #setwd de la compu de Lau
setwd("F:/Juli/Documents/Abejorros y Abejas/Abejorros")
Datos <- read_excel("Datos prueba.xlsx",col_names = TRUE,  sheet = "Limpio")




```

## Introducción:

En la actualidad el incremento en la producción agropecuaria mediante prácticas sustentables se volvió una prioridad. La polinización dirigida es una estrategia en desarrollo que consiste en condicionar polinizadores como abejas y abejorros para aumentar la producción de frutales. La mayoría de los estudios para perfeccionar esta técnica se llevaron a cabo en Apis Mellifera por ser una especie accesible, de uso generalizado y con un alto grado de domesticación. En los mismos se encontraron que compuestos presentes naturalmente en concentraciones trazas en el néctar de las plantas como la cafeína y la Arginina favorecen la formación de memorias a largo término.
Bombus Pauloensis es una especie de abejorro nativa de Argentina empleada para la polinización dirigida. Sin embargo, debido a su alto costo, difícil manejo e inaccesibilidad es  una especie poco estudiada. Con el objetivo de mejorar la performance de esta especie en las prácticas de polinización dirigida se busca evaluar el impacto de la cafeína y la arginina en la formación de memoria a largo término. 


## Descripción del ensayo:
 En este contexto a lo largo del año 2024 se realizó un ensayo experimental en el Campo Experimental de la Facultad de Ciencias Exactas y Naturales de la Universidad de Buenos Aires, Argentina. El cual involucró en el uso de 6 nidos industriales de los cuales solo 4 fueron posibles evaluar debido al difícil manejo de la especie. Cada nido fue evaluado durante el periodo que duró activo, luego se continuaron los ensayos con el nido siguiente por lo tanto en cada día de ensayo, salvo los días de transición entre nidos, se emplean individuos perteneciente al mismo nido. 
El ensayo consistió en un entrenamiento asociativo clásico con 6 exposiciones a Lionanol (un compuesto aromático presente en cientos de flores) seguidas de una recompensa, la misma consistía en solución azucarada 50% p/p a la cual según el tratamiento se le agregaba a la solución cafeína (0,15 mM) (CAF), arginina (0,03 mM) (ARG), ninguno (SIN CNA) o ambos compuestos (CAF+ARG). También se contó con un grupo control el cual fue recompensado 6 veces sin ser expuesto al olor (SIN OLOR). En cada exposición el individuo puede elegir tomar la recompensa o no, solo aquellos individuos que consumieron la recompensa al menos 3 veces fueron considerados entrenados.
A las 24 hs de realizado el entrenamiento se evaluó la respuesta de los individuos mediante un ensayo PRE (Respuesta de Extensión de Probóscide). El mismo consiste en exponer al abejorro al olor conocido (en este caso Lionanol) y a un olor novedoso (Nonanal) y evaluar en cada exposición si el individuo extiende la probóscide a la espera de la recompensa o no. Solo aquellos individuos que a las 24hs extienden la probóscide en presencia de Lionanol y no en presencia de Nonanal son considerados como que recuerdan el olor enseñado en el entrenamiento, a partir de esta información se definió la variable dicotómica “Recuerda”.

### Condicionamiento de la base de datos

```{r BD, echo=TRUE}
Datos$Tratamiento<- as.factor(Datos$Tratamiento)
Datos$Nido<- as.factor(Datos$Nido)
summary (Datos$Tratamiento) # para ver el N de cada tratamiento

#Contar el número de veces que los abejorros tomaron la recompensa (T) en las exposiciones (E1 a E6) (o aprendieron "A")
Datos <- Datos %>% 
  rowwise() %>%
  mutate(Condicionamiento = sum(c_across(E1:E6) == "T" | c_across(E1:E6) == "A"))

#Defino variable respuesta, Recuerda
Datos <- Datos %>%
  rowwise() %>%
  mutate(Recuerda = if_else(`LIO 24hs` == 1 & `NONA 24 hs` == 0, 1, 0))

Datos <- Datos %>%
  filter(Condicionamiento > 0, Muere == 0)

# Filtrar para los que tomaron al menos 3 veces y sobrevivieron. "Criterio de experto".
Filt_3 <- Datos %>%
  filter(Condicionamiento >=3, Muere == 0)


```

### Análisis exploratorio de los datos.
Es de esperar que una mayor cantidad de ingestas en la etapa de condicionamiento se vea asociada a una mayor probabilidad de formar memorias a largo plazo. Normalmente se considera que con 3 ingestas el individuo es capaz de formar una asociación estímulo-recompensa. 

```{r ingestas, echo=FALSE}
Ingestas <- Datos %>%
  group_by(Condicionamiento) %>%
  summarise(Probabilidad = mean(Recuerda)*100, n = n())
print (Ingestas)
# Graficar la probabilidad
ggplot(Ingestas, aes(x = as.factor(Condicionamiento), y = Probabilidad)) +
  geom_col(fill = "orange") +
  labs(title = "Probabilidad de recordar el olor a las 24hs en función\n de la cantidad de ingestas en el entrenamiento.",
       x = "Cantidad de ingestas",
       y = "Probabilidad de responder al PER (%)") +
  theme_minimal()  #corregir para que tomas=2 también lo grafique
```

Los datos apoyan el criterio de experto tomado. Ademas se evidencian 3 posibles casos segun la cantidad de ingestas:
  1. Cuando el individuo no toma la recompensa o la toma 1 o 2 veces, no hay registro de respuesta al PER a las 24 hs.
  2. Cuando el individuo toma entre 3 y 4 veces, aproximadamente el ....% de los abejorros respondieron al PER a las 24 hs. 
  3. Cuando el individuo toma mas de 4 veces, el ..% de los abejorros respondieron al per a las 24 hs. 
  
  En función de estos resultados se consideró incluir la variable cualitativa cantidad de ingestas (Baja y Alta) al modelo como variable de efectos fijos. Donde Baja incluye a los individuos que tomaron 3 o 4 veces la recompensa y Alta a los individuos que tomaron 5 o 6 veces la recompensa. 
  
#### Análisis de las variables aleatorias

Para evaluar la naturaleza de las variables aleatorias Nido y Día se realizaron sus correspondientes gráficos de perfiles.

Nido:
```{r nidos, echo=FALSE}
#Los datos Sin olor no los vamos a incluir en el modelo asique los borro
DatosMemoria <- Filt_3 %>%
  filter(Tratamiento != "SIN OLOR")
#####HAgo spagetti plot para evaluar los distintos nidos #########
table (Datos$Nido,Datos$Tratamiento)# n de cada tratamiento para cada nido
# Calcular la tasa de aprendizaje promedio por tratamiento
TasaAprendizaje <- DatosMemoria %>%
  group_by(Tratamiento, Nido) %>%
  summarise(TasaPromedio = mean(Recuerda, na.rm = TRUE), .groups = "drop")
# Tasas de aprendizaje por Nido
ggplot(TasaAprendizaje, aes(x = Tratamiento, y = TasaPromedio, colour =Nido, group = Nido)) +
  labs(title = "Tasa Promedio de Aprendizaje por Tratamiento\n según el nido ",
       x = "Tratamiento",
       y = "Tasa de Aprendizaje Promedio") +
  geom_point() +
  geom_line() +
  theme_bw()

```


En el gráfico se evidencia que el nido 4 no sigue las tendencias presentadas por los otros nidos. Esto se puede explicar por el período en el cual se tomaron los datos de este nido, ya que el mismo fue evaluado entre el 25/3 y el 17/4. Naturalmente los nidos de abejorro a fines del verano mueren y la reina hiberna hasta el próximo periodo de floración. Por lo tanto es de esperar que en Otoño su actividad se vea alterada y menor a la usual. 
Si observamos la cantidad de individuos evaluada para cada tratamiento vemos que este nido no solo no se sometió a todos los tratamientos sino también presenta un N=3 mucho menor al resto de los nidos. En este contexto se decidió descartar estos datos.

```{r nido 4, echo=FALSE}
summary(Datos$Nido) #Cantidad de datos por nido
Nido4<- DatosMemoria%>%
  filter(Nido == "4")
summary(Nido4$Tratamiento)
#Sacamos al nido 4
DatosMemoria<- DatosMemoria%>%
  filter(Nido != "4")
```
Día:
Se consideró usar día como variable de efectos aleatorios pero al no realizarse de manera ordenada todos los tratamientos por día y el uso de un solo nido por día dificultan su uso como VA.

```{r Día, echo=FALSE}
### Spaghetti plot por dia ###
TasaAprendizaje <- DatosMemoria %>%
  group_by(Tratamiento,Dia) %>%
  summarise(TasaPromedio = mean(Recuerda, na.rm = TRUE), .groups = "drop")
print(TasaAprendizaje)
#Grafico
ggplot(TasaAprendizaje, aes(x = Tratamiento, y = TasaPromedio, colour = factor(Dia), group = Dia)) +
  labs(title = "Tasa de Aprendizaje por Tratamiento según\n el día de captura",
       x = "Tratamiento",
       y = "Tasa de Aprendizaje Promedio") +
  geom_point() +
  geom_line() +
  theme_bw()

```


#### Análisis exploratorio del porcentaje de respuesta en función del tratamiento

```{r VR, echo=FALSE}
Respuesta <- Filt_3 %>%
  group_by(Tratamiento) %>%
  summarise(
    Responden = sum(`LIO 24hs` == 1 & `NONA 24 hs` == 0),      # Cuenta cuántos tienen LIO 24hs igual a 1
    Total = n_distinct(N),                 # Reemplaza "N" por el nombre correcto de la columna de ID única
    Porcentaje = (Responden / Total) * 100, # Calcula el porcentaje de respuesta
    .groups = "drop"
  )
print(Respuesta)

```
Los datos muestran que los abejorros estudiados que fueron sometidos a recompensas con concentraciones traza de Arginina y/o cafeína tienen una mayor tasa de respuesta a la evaluación de PER realizada a las 24hs. También se puede destacar un porcentaje de respuesta mayor en los individuos que consumieron ambos compuestos al simultáneo. Por último el control "sin olor" no muestra ningún individuo que responda a la evaluación PER afirmando que el protocolo aplicado fue adecuado.


```{r VRgrafico, echo=FALSE}
# Graficar las respuestas en porcentaje según el tratamiento
library(ggplot2)
ggplot(Respuesta, aes(x = Tratamiento, y = Porcentaje, fill = Tratamiento)) +
  geom_bar(stat = "identity") +
  labs(title = "Porcentaje de Abejorros respondieron a PER en\n función del tratamiento",
       x = "Tratamiento",
       y = "Porcentaje (%)") +
  scale_fill_manual(values = c("SIN OLOR" = "#76A5Af",
                               "SIN CNA" = "#FFD966",
                               "CAF" = "#E69138",
                               "ARG" = "#8E7CC3",
                               "CAF+ARG" = "#C27BA0")) +
  theme_minimal()
```


### Modelo

Se plantea un modelo lineal generalizado mixto de comparación de medias con:
  - Tratamiento como variable de efectos fijos cualitativa con 4 niveles (CAF, ARG, CAF+ARG y SIN CNA)
  - Cantidad de ingestas como variable de efectos fijos cualitativa con dos niveles (Alta y Baja)
  - Nido como variable cualitativa de efectos aleatorio con tres niveles (2,5 y 6) 
  - Respuesta al PER como variable respuesta dicotómica (1= extensión de probóscide solo a Lionanol, 0= no extensión al Lionanol o extensión a Lionanol y al Nonanal) 
  Se espera que la VR ajuste a distribución de tipo Bernoulli.
  

Siguiendo tus especificaciones, el modelo mixto nido para la extensión de la probóscide se plantea así:

Sea \( Y_i \) la respuesta de extensión de probóscide, donde:

\[
Y_i = 
\begin{cases} 
1 & \text{si hay extensión de probóscide} \\
0 & \text{si no hay extensión de probóscide}
\end{cases}
\]

y se modela como una variable de distribución Bernoulli:

\[
Y_i \sim \text{Bernoulli}(\pi_i)
\]

La probabilidad de extensión de probóscide, \( \pi_i \), se modela con un enlace logit:

\[
\text{logit}(\pi_i) = \eta_i = \mu + \alpha_i + \beta_j + N_k
\]

donde:

- \( \mu \) es el intercepto general.
- \( \alpha_i \) representa el efecto del tratamiento (con \( i = 1, \dots, 5 \)).
- \( \beta_j \) representa el efecto del nivel de condicionamiento (con \( j = 1 \) para bajo y \( j = 2 \) para alto).
- \( N_k \) es el efecto del nido (con \( k = 1, 2, 3 \)) que representa la varianza asociada al nido donde están los abejorros, introducido como efecto aleatorio.



```{r Modelo ingestas, echo=FALSE}  
DatosMemoria2 <- DatosMemoria
#Defino variable Condicionamiento2 #######
DatosMemoria <- DatosMemoria %>%
  rowwise() %>%
  mutate( Condicionamiento2 = if_else(Condicionamiento < 5, "Bajo", "Alto"),)

MMixto2<- glmer(Recuerda~Tratamiento+Condicionamiento2+(1|Nido), data=DatosMemoria, family=binomial)

```




#### Supuestos
-> poner aca cuales son los supuestos del modelo

Se pusieron a prueba los supuestos del modelo empleando el paquete DHARMA
```{r Supuestos, echo=FALSE}
#Supuestos
simm2 <- simulateResiduals(fittedMod = MMixto2)
plot(simm2)
testDispersion(simm2)
```
Dado que ningún supuesto fue rechazado se realizó un Test global Anova. Y se evaluó mediante AIC si la cantidad de ingestas durante el condicionamiento amertitaba la compejizacion del modelo.
```{r AIC, echo=FALSE}
MMixtoNido<- glmer(Recuerda~Tratamiento+(1|Nido), data=DatosMemoria, family=binomial)

AIC (MMixto2, MMixtoNido)

```


Nos quedamos con el modelo sin la varible cantidad de ingestas
```{r Modelo mixto VA nido, echo=FALSE}
summary(MMixtoNido) 
Anova(MMixtoNido)

```


También se estimó la tasa de respuesta media esperada por los individuos bajo cada tratamiento.

```{r Emmeans, echo=FALSE}
em_means <- emmeans(MMixtoNido, ~ Tratamiento, type = "response") #### Hace las comparaciones para modelo mixto diferenciando por trat
contrasts <- contrast(em_means, method = "pairwise")
summary(contrasts)
#### gráfico de comp.
em_means_df <- as.data.frame(em_means) # dataset del emmeans anterior

ggplot(em_means_df, aes(x = Tratamiento, y = prob, ymin = asymp.LCL, ymax = asymp.UCL, color = Tratamiento)) +
  geom_point(size = 3) +                       # Puntos para las medias marginales ajustadas
  geom_errorbar(width = 0.2) +                 # Barras de error para los intervalos de confianza
  labs(x = "Tratamiento", y = "Probabilidad de memoria") + # Etiquetas de los ejes
  scale_color_manual(values = c("SIN OLOR" = "#76A5Af",
                                "SIN CNA" = "#E1B701",
                                "CAF" = "#E69138",
                                "ARG" = "#8E7CC3",
                                "CAF+ARG" = "#C27BA0")) +
  theme_minimal()

```


Se realizo un contraste de Bonferreoni ...........
```{r Bonferreoni, echo=FALSE}
tratamientos <- c("ARG", "CAF", "CAF+ARG")  # Reemplaza con tus tratamientos
control <- "SIN CNA"  # Nombre del tratamiento de control

# Crear un contraste personalizado para comparar el promedio ponderado de los tratamientos con el control
contraste <- contrast(
  em_means,
  method = list(
    "Promedio vs Control" = c(
      rep(1 / length(tratamientos), length(tratamientos)),  # Coeficientes para los tratamientos
      -1  # Coeficiente para el control
    )
  ),
  by = NULL
)

# Aplicar la corrección de Bonferroni
summary(contraste, adjust = "bonferroni")

```

El contraste de Bonferreoni entre los abejorros sin CNA y con dio significativo ... # interpretar el odds.ratio en el contexto del problema.

```{r Bonferreoni CAFARG, echo=FALSE}
# Define los tratamientos y el control
tratamientos <- c("CAF", "ARG")  # Ajusta con los nombres exactos de tus tratamientos
control <- "CAF+ARG"  # Nombre del tratamiento de control exacto

# Crear un contraste personalizado para comparar el promedio ponderado de los tratamientos con el control
contraste_CAFARG <- contrast(
  em_means,
  method = list(
    "Promedio CAF y ARG vs CAF+ARG" = c(
      0.5,  # Coeficiente para el tratamiento CAF
      0.5,  # Coeficiente para el tratamiento ARG
      -1    # Coeficiente para el control CAF+ARG
    )
  ),
  by = NULL  # Elimina esta línea si prefieres comparar por algún factor adicional
)

# Imprimir el contraste
print(contraste_CAFARG)

# Aplicar la corrección de Bonferroni
summary(contraste_CAFARG, adjust = "bonferroni")

```




## Discusión y Conclusiones















